---
title: "Introducción a la Dendrocronología en R"
output: html_notebook
editor_options: 
  chunk_output_type: inline
---

##### Instrucciones

En cada sección podrás ejecutar y analizar los comandos básicos para leer, visualizar y realizar los análisis básicos utilizados en Dendrocronología. La mayoría de análisis que se llevaran acabo son iguales o muy similares a los que se realizan en los programas originales programados en FORTRAN llamados COFECHA y ARSTAN. En este caso utilizaremos el ambiente de R y utilizaremos el paquete `dplR` programado y desarrollado por Andy Bunn y Mikko Korpela  en el 2014 pueden bajar el articulo  dándole clic al siguiente enlace. https://drive.google.com/uc?export=download&id=1ps7tZ0RTwuIr2P_h-ugHkbgAs3Jrdxaa

La idea y objetivo principal de estos ejercicios es que puedas familiarizarte con este tipo de ambiente, y puedas aprender haciendo. A lo largo de este documento hay un set de  comandos y ejercicios que podrás ejecutar y modificar con tus propios archivos y o mediciones. Si lo modificaste y necesitas el archivo original lo puedes clonar de nuevo desde la pagina de github. 
https://github.com/paulszejner/Intro_dendrocrono.git

A continuación vamos a instalar y activar el `dplR` y se conectaran a la base de datos disponibles del international Tree Ring Data Bank (ITRDB) mediante la web

El primer paso de buenas costumbres y buenas practicas es iniciar con el ambiente de R limpio utilizando el comando `rm(list=ls())` podrás limpiar todos los objetos que pueden estar activos en tu consola.


```{r}
install.packages(dplR) 
library(dplR) # librería para análisis dendrocronológicos

Dat_ringwidth <-  read.rwl("https://www.ncei.noaa.gov/pub/data/paleo/treering/measurements/northamerica/mexico/mexi042.rwl")
Dat_Earlywood <- read.rwl("https://www.ncei.noaa.gov/pub/data/paleo/treering/measurements/northamerica/mexico/mexi042e.rwl")
Dat_latewood <- read.rwl("https://www.ncei.noaa.gov/pub/data/paleo/treering/measurements/northamerica/mexico/mexi042l.rwl")

# También se puede bajar  desde los FPTs del NOAA
# Dat_ftp <- read.rwl("ftp://ftp.ncdc.noaa.gov/pub/Data/paleo/treering/measurements/northamerica/mexico/mexi042.rwl")

str(Dat_ringwidth) # la función str te da la estructura del objeto llamado Datos
```


```{r}
### Grafica los datos para el control de calidad -------------------------------

plot.ts(Dat_ringwidth[,20])
plot.ts((Dat_ringwidth[,2]), col="darkred")
plot.ts((Dat_ringwidth[,3]), col="darkred")
plot.ts((Dat_ringwidth[,6]), col="darkred")

```

#### cuantas series de tiempo están en este archivo?
Podemos revisar todos los detalles del archivo con el cual vamos a trabajar

```{r}
# cuantas series de tiempo están en este archivo? preguntando cuantas columnas  tenemos  es una forma de responder la pregunta
n_series <- ncol(Dat_ringwidth)
# ahora hacemos un plot con todas las serias  en su estado crudo o RAW  sin ningún tratamiento alguno
plot.ts(Dat_ringwidth[,20])
for(s in 1:n_series){lines(Dat_ringwidth[,s]) } # esta forma de  plotear todas las series es un for loop  usando cada columna  en cada uno de los loops
```

En dplR hay otras opciones para graficar los datos que tenemos. Por ejemplo con mas orden y con algunas características que pueden ser útiles. La funcion que se utiliza es el famoso spaguetti plot `spag.plot`  funcion del `dplR`

```{r}
spag.plot(Dat_ringwidth, zfac = 1)
spag.plot(Dat_ringwidth, zfac = 3)
spag.plot(Dat_ringwidth, zfac = 0.3)
spag.plot(Dat_Earlywood, zfac = 0.3)
spag.plot(Dat_latewood, zfac = 0.3)

```

#### Como corroboramos el cofechado?

Luego de fechar  visualmente las muestras de madera,  se procede a su medición, Durante la medición se pueden cometer algunos errores, lo cual puede perjudicar la señal común de los árboles. Por lo tanto debemos corroborar las correlaciones entre todas las series antes de proceder a cualquier análisis. 

```{r}
#simple correlación entre series y series con su periodo en común
cor_matrix <- round(cor(Dat_ringwidth, use = "pairwise"), digits = 2) # la función cor  va  a utilizar una matriz o un data frame  para calcular  las correlaciones entre todas las columnas presentes en la base de datos. generando una matriz cuadrada  con le numero de columnas y  filas  igual al número de series.
cor_matrix

diag(cor_matrix)  #La función ¨diag¨ solamente extrae un el vector  diagonal  de  una matriz cuadrada,  y en este caso estamos sacando la correlación entre la misma serie. y por eso  deberíamos  obtener  el valor de 1 en toda la diagonal ya que estamos comparando lo mismo con lo mismo. 

```

Hay funciones en el `dplR` que pueden generar resultados muy similares a los de COFECHA, el cual es un programa que evalúa la sincronicidad de todas las series  entre si.  para  hacer esta evaluación  se dividen las series en segmentos correlativos y traslapados,  para evaluar las correlaciones de todas las muestras  por segmentos y sin tendencias que pueden  sesgar los coeficientes de correlación. 

A continuación se  generaran  unos ejemplos usando la función del `dplR`  llamada `corr.rwl.seg`  siempre es bueno  poder utilizar los ejemplos  que el mismo paquete  provee.  los cuales pueden  acceder utilizando el siguiente comando, `?corr.rwl.seg` en  donde pueden leer todo sobre la función, y en la parte inferior de la pagina de ayuda  verán algunos ejemplos  que se pueden ejecutar en la consola. 

En los siguientes ejemplos  podrás ver  que se ejecuta la misma función pero con diferentes argumentos. (los argumentos son los detalles que definirán como se evalúa y ejecuta la función). por ejemplo acá podemos aclarar el largo del segmento  que se utiliza para comparar cada serie con el resto de las series `seg.length=10`, como también podemos indicarle que se remueva toda la autocorrelación que puede existir en las series  `prewhiten = T`, generar un gráfico representando los resultados `make.plot = T` y delimitar el limite de confianza para su evaluación estadística `pcrit = 0.1` 

nota: los colores rojos en las figuras indican  los segmentos que presentan correlaciones por debajo del limite de confianza que se exije.


```{r}
COFECHA_p_0.1 <- corr.rwl.seg(rwl = Dat_ringwidth, seg.length = 10, prewhiten = T, biweight = T, make.plot = T, pcrit = 0.1)
```
```{r}
COFECHA_p_0.1 <- corr.rwl.seg(rwl = Dat_ringwidth, seg.length = 20, prewhiten = T, biweight = T, make.plot = T, pcrit = 0.1)
```
```{r}
COFECHA_p_0.05 <- corr.rwl.seg(rwl = Dat_ringwidth, seg.length = 30, prewhiten = T, biweight = T, make.plot = T, pcrit = 0.05)

```
```{r}
COFECHA_p_0.1 <- corr.rwl.seg(rwl = Dat_ringwidth, seg.length = 30, prewhiten = T, biweight = T, make.plot = T, pcrit = 0.1)

```

De todas las opciones  que  se pueden ejecutar, qué puedes concluir de este tipo de análisis?
-que argumentos son importantes? 
-de que nos sirve este tipo de análisis?


```{r}

COFECHA_p_0.1

```
como hemos podido observar hay segmentos que no correlacionan con el conjunto de series, luego podemos buscar los segmentos que no correlacionan  con el resto de series utilizando el objeto resultado de la función `corr.rwl.seg` el cual se llama `COFECHA_p_0.1`y podemos indagar adentro de ese objeto utilizando `COFECHA_p_0.1$flags`.

```{r}
COFECHA_p_0.1$flags
#se puede especificar la muestra que te interesa corregir 
COFECHA_p_0.1$flags["RAN10A"] 
COFECHA_p_0.1$flags["RAN05A"] 

#graficar la muestra problemática con otras muestras que se ven bien

# En dplR los nombres de las columnas son las muestras y el nombre de las filas son los años
# acá podemos extraer el año de inicio (el año mas antiguo del archivo  que tenemos)
```

```{r}

Año_inicio <- as.numeric(rownames(Dat_ringwidth))[1]
time_series_convert <- ts(Dat_ringwidth[,c("RAN08B","RAN10A")],start = Año_inicio, frequency =1 )
plot(time_series_convert)

#Selección de un solo segmento de las series

segmento_Problemas <- window(time_series_convert, start=1915, end=1944) 
segmento_SIN_Problemas <- window(time_series_convert,1970,1990) 

# visualizamos el segmento con problemas con respecto a una seria sin problemas
plot(segmento_Problemas[,"RAN08B"])
lines(segmento_Problemas[,"RAN10A"], lwd=2)

# Tambien se puede identificar la columna por su numero
plot(segmento_SIN_Problemas[,1]) #"RAN08B"
lines(segmento_SIN_Problemas[,2], lwd=2) #"RAN10A"

# Ajustamos los  limites del Eje "Y"
plot(segmento_SIN_Problemas[,1], ylim= range(segmento_SIN_Problemas))
lines(segmento_SIN_Problemas[,2], lwd=2)

```


## Remoción de tendencias (detrending), estandarizacion y extraccion de la señal buscada
### Ejemplo ficticio

Primero podremos fabricar una serie de tiempo que  se apegue a la teoría de el modelo linear agregado "Linear aggregated model" en donde  se suman distintas fuentes de variabilidad como el error estocástico, random, Disturbios endógenos y exógenos, Variabilidad climática tendencias relacionadas con la edad. 

### Si quieres una buena presentación de lo que es el modelo agregado de crecimiento de los anillos de los árboles has clic!
https://drive.google.com/uc?export=download&id=1yk4RO9h6o9Xd-dbryFErCsQ302xW-9mf


```{r}
# Acá vamos a generar y crear  diferentes vectores de  de 200 años, con diferentes  magnitudes, tendencias  y variabilidad. 

Edad <- 1*(1/1.04)^c(1:200) # formula de una curva exponencial negativa
clima <- rnorm(200,mean= 1, sd = 0.3) # se generara un vector con variabilidad  aleatoria con media de uno y desviación de 0.3
disturbios <- c(rep(x = 0, 100), seq(from = 0.8,to = 0.001, length.out = 30),rep(0,70))  #disturbio agregado en el año 101 con efecto de 30 años
Error <- rnorm(200, mean = 0.3,sd = 0.1 )

# luego sumamos cada uno de estos factores. 

  Agregado <- Error+disturbios+clima+Edad

```
El layout es útil para hacer plots en la misma ventana  esta basado en una matriz  en donde los números correlativos 1...x  es el orden y posición en que hacemos el plot
```{r}

layout(matrix(1:2, nrow = 2, ncol = 1),widths = 3, heights = c(2,2), respect = T )
par(mar=c(2,4,3,2))
plot.ts(Error,  ylim=c(0,2), ylab="variables")
lines(disturbios)
lines(clima)
lines(Edad)

plot.ts(Agregado, main="variabilidad agregada 
Error+clima+edad+disturbio")


```
#Otro ejmplo de uso del layout es:

```{r}

layout(matrix(c(1,0,
                2,5,
                3,5,
                4,0), nrow = 4, ncol = 2, byrow = T),widths = c(2,3), heights = c(1,1), respect = T )

layout.show(5) # esto solo  enseña cual es la configuración de los 5 plots.

par(mar=c(1,4,1,1))
plot.ts(Error,  ylim=c(0,2))
plot.ts(disturbios, ylim=c(0,2))
plot.ts(clima, col="darkblue", ylim=c(0,2))
plot.ts(Edad,col="darkgreen", lwd=3, ylim=c(0,2))
par(mar=c(2,4,3,2))
plot.ts(Agregado, main="variabilidad agregada
Error+clima+edad+disturbio")

```

### ahora vemos el effecto de la extraccion de la señal climatica y la edad utilizando el detrending o remocion de tendencias

Primero  revisamos  la correlación que excite  en nuestra seria  `agregada` versusla variabilidad del `clima` 
```{r}
plot(Agregado,clima) # señal del "agregado" versus el clima
cor(Agregado,clima) # señal del "agregado" versus el clima

```
Como podemos observar esta relación  contiene variabilidad ajena al clima.  Recordemos que  el `agregado` contiene  `error` random, un `disturbio`, y el efecto de la `edad`, por lo que la correlación no es perfecta y se puede mejorar utilizando algunas tecnicas que a continuación se  realizaran. 

En los siguientes pasos vamos a experimentar algunas técnicas para remover el efecto de la `edad`, y el efecto del disturbio utilizando  herramientas de estadística y de moldeamiento linear.

Las funciones que se pueden utilizar para esta remoción de tendencias son: `detrend.series` la que funciona para remover la tendencia a  series en especifico y `detrend` para remover la tendencia simultáneamente a muchas series.

```{r}
detrend.series(Agregado, method = "ModNegExp") # en este caso  utilizamos  la función  con el argumento del método el cual  se utiliza para el ajuste linear. y se selecciona  el Modo exponencial negativo para que el programa  ajuste una función exponencial negativa  a la serie del agregado y se puedan estimar los residuales de este ajuste, para luego estandarizar con una media de uno.
```

```{r}
detrend.series(Agregado, method = "Spline", nyrs = 20) # en ese caso se ajusta una curva mas flexible  llamada Qubic spline  con 40 años de flexibilidad.

```

```{r}
# Acá repetimos lo mismo  pero le asignamos un nombre a cada  objeto nuevo
det_exp <- detrend.series(Agregado, method = "ModNegExp")
det_sp <- detrend.series(Agregado, method = "Spline", nyrs = 20)

layout(matrix(1:2, nrow = 2, ncol = 1),widths = 3, heights = c(2,2), respect = T )
par(mar=c(2,4,3,2))

plot.ts(det_exp)
lines(det_sp, col="red")
abline(h=1)

plot(det_exp,clima)
points(det_sp,clima, col="red", pch=19)
text(x = 0.6, y = 1.5,labels = round(cor(det_exp,clima),2))
text(x = 0.6, y = 1,labels = round(cor(det_sp,clima),2), col= "red")

cor(det_sp,Error)

```
## Conclusión.

####  El spline de 25 años logra minimizar el efecto de la edad y de ese único evento de disturbio.

####  Otro ejemplo del modelo agregado es  cuando observamos como el CO2 atmosférico o el dióxido de carbono. el CO2 varia mensualmente  a lo largo de la historia. ver https://gml.noaa.gov/ccgg/trends/

```{r}
require(graphics)
m <- decompose(co2)
plot(m)
```

## Desarrollo de la cronología maestra

Luego de  remover las tendencias  ajenas al clima procedemos a  generar la cronología maestra utilizando todas las series   correctamente fechadas.
para  generar la cronología media de  anchos de anillos podemos utilizar la función llamada `chron`
Esta función construye una cronología del valor medio de todas las serias previamente estandarizadas. Típicamente a partir de un `data.frame` de anchos de anillo sin tendencia según lo producido por `detrend`.


```{r}
# Recordamos  que tipo de  datos  tenemos  
rwl.report(Dat_ringwidth)

# Podemos explotar las estadísticas descriptivas  de la base de datos
rwl.stats(Dat_ringwidth)

# Luego pasamos a remover las tendencias de la edad y de posibles disturbios 
Dat_ringwidth_index <- detrend(Dat_ringwidth,method = "Spline", nyrs = 50, make.plot = T)

```


#### Después de remover las tendencias y estandarizar las series medidas,  podemos calcular  sus estadísticos para evaluar la señal común a lo largo de la cronologista. 
```{r}

Statistics <- rwi.stats.running (Dat_ringwidth_index, window.length = 20)

```

```{r}

Dat_ringwidth_cronologia <- chron(Dat_ringwidth_index, biweight = T,prewhiten = T)

plot(Dat_ringwidth_cronologia)
```